【裁判字號】    88,易緝,44
【裁判日期】    890121
【裁判案由】    詐欺
【裁判全文】
臺灣嘉義地方法院刑事判決                          八十八年度易緝字第四四號
    公訴人    臺灣嘉義地方法院檢察署檢察官
    被  告    甲○○
右列被告因詐欺案件，經檢察官提起公訴（八十八年度偵字第二八號、八十八年度偵
字第二二八號、八十八年度偵字第八一六號）及臺灣彰化地方法院檢察署移送併案審
理（八十七年度偵字第一０九一七號、八十七年度偵字第一０六一０號、八十八年度
偵字第一０三七七號），本院判決如左：
    主  文
甲○○行使偽造私文書，足以生損害於他人，處有期徒刑拾月。
    事  實
一、甲○○係址設彰化縣員林鎮○○街六一號之一「慶勝水電行」（起訴書載為「慶
    勝水電工程行」）負責人，明知其已無清償能力，竟基於意圖為自己不法所有之
    概括犯意，連續：
（一）以其承包嘉義縣太保市勞工住宅之水電工程，需用水電材料為由，於民國八十
      七年六月某日起至同年十月某日止，或打電話，或親至辛○○所經營位在嘉義
      市○○路二九三號「戊○○○材料有限公司」（下簡稱明億公司），詐購水電
      材料二、三十次（起訴書載為約二十次），總價新台幣（下同）四十二萬六千
      六百二十四元，並要求辛○○將貨送至前開勞工住宅工地，而於八十七年九月
      初（起訴書載為同年七月底），甲○○交付由其背書，以其妻己○○（業經本
      院判決無罪確定）為發票人、付款人為亞太商業銀行員林分行、票載發票日期
      為八十七年十一月十六日、面額十五萬元之支票一張，支付八十七年六月及七
      月所訂購之水電材料貨款，惟該支票屆發票日經提示遭退票。復於八十七年六
      月某日起至同年十月某日止，打電話向丁○○所經營位於嘉義縣太保市前潭里
      後潭一二五之二號「丙○○○有限公司」（下稱全然公司），詐購水電材料十
      幾次（起訴書載為十一次），總價計三十九萬五千八百二十五元，且要求丁○○將貨送至前揭勞工住宅工地。又於八十七年十月七日起至同年十月底，向子
      ○○所經營位於嘉義市○○○街一二二號「興中電業社」，詐購水電材料六、
      七次，總價七萬二千七百五十元，並要求子○○將貨送至前揭勞工住宅工地。
      辛○○、丁○○及子○○三人不疑有詐，乃依約如數將貨送至前開勞工住宅工
      地交給甲○○，詎甲○○取得上開水電材料後，於八十七年十月底起，即避不
      見面，且逃匿無蹤，辛○○、丁○○及子○○三人經追討無著後，始知受騙。
（二）於八十七年十月二十五日以需給付工人薪資為由，簽發以「慶勝水電行」、甲○○為發票人、付款人為萬通商業銀行員林分行、票載發票日為八十七年十一
      月二日、面額四十萬元之支票一張，向壬○○借款四十萬元，使壬○○陷於錯
      誤而交付四十萬元給甲○○，惟該支票屆發票日提示不獲兌現。又於八十七年
      五月某日，以需給付水電材料費為由，簽發以「慶勝水電行」、甲○○為發票
      人、付款人為萬通商業銀行員林分行、票載發票日為八十七年十月三十一日、
      面額十萬元之支票一張，向庚○○（已更名為施囈真）借款十萬元，使庚○○
      （已更名為施囈真）陷於錯誤而交付十萬元給甲○○，惟該支票屆發票日提示
      亦不獲兌現。嗣甲○○不知去向，壬○○、庚○○（已更名為施囈真）始知受
      騙。
（三）於八十六年十月五日招幕民間互助會，自任會首，會員連同會首共三十六會，
      每會會款二萬元，每月五日標會一次，標會採內標方式，原應於八十九年九月
      五日完會，詎甲○○因週轉不靈，竟意圖為自己不法之所有，而利用會員彼此
      間並非熟識及會員忙碌未到場競標之機會，於八十七年七月五日，冒用該次會
      未到場參加標會之活會會員壬○○名義，以白紙為標單，於標單一張上偽填活
      會會員壬○○之署押及冒標會息四千九百元後，持以行使而得標，足以生損害
      於該次會被冒用之活會會員壬○○，使活會會員詹玉芬、癸○○、張袁桓、呂
      豐鑨、游清全、蔡文卿、黃惠珍、楊光興、孫錦麟、丑○○、王梅（參加二會
      ）、江麗竮、余春松、詹前新、壬○○、黃勝雄、黃榮、賴文龍、黃義森、寅
      ○○、張螢瓶、張游足、施有村分別陷於錯誤，而將該次會之會款一萬五千一
      百元交付予甲○○，使甲○○共詐得會款三十六萬二千四百元（活會會員二十
      三人共二十四會）。嗣該互助會於八十七年十一月五日起倒會，甲○○逃匿無
      蹤，上述活會會員始知受騙。
二、案經明億公司、全然公司、子○○訴請臺灣嘉義地方法院檢察署檢察官偵查起訴
    及壬○○、庚○○（已更名為施囈真）訴請臺灣彰化地方法院檢察署與該署移送
    併案審理。
    理  由
一、被告甲○○向被害人壬○○詐借四十萬元、向庚○○（已更名為施囈真）詐借十
    萬元及冒用被害人壬○○名義冒標詐領活會會員之會款部分，雖均未經公訴人提
    起公訴，惟與已起訴有罪部分有裁判上一罪關係，為起訴效力所及，本院自得一
    併加以審判，合先敘明。
二、訊據被告甲○○對於右揭事實，坦承於右揭時、地向告訴人明億公司、全然公司
    、子○○購買水電材料及簽發右開支票於右開時間向壬○○借款及招募右開互助
    會等情不諱，惟矢口否認有何詐欺取財及冒用告訴人壬○○名義標會行使偽造私
    文書之犯行，辯稱︰其所訂購之水電材料均放在勞工住宅之工地，用在工地裡面
    ，因只領到工資未領到材料款才致週轉不靈，標會時其有打電話給被害人寅○○
    ，被害人寅○○同意借標，其才寫被害人寅○○之標單云云。惟查：
（一）右揭一之（一）事實，業據告訴人明億公司之代表人辛○○、告訴人全然公司
      之代表人丁○○及告訴人子○○於偵查中及本院審理時分別指訴甚詳，而被告
      於本院審理時亦坦承於右揭時、地向告訴人明億公司、全然公司、子○○購買
      水電材料，並有告訴人明億公司提出之支票影本、退票理由單影本各一張、估
      價單影本三十九張、出貨明細單影本七張及出貨對帳單影本四張附於臺灣嘉義
      地方法院檢察署八十七年度他字第六二七號偵查卷、告訴人全然公司提出之估
      價單影本二張、送貨單影本九張及發票影本二張附於臺灣嘉義地方法院檢察署
      八十八年度偵字第二八號偵查卷與告訴人子○○提出之出貨單影本五張、對帳
      單影本一張附於臺灣嘉義地方法院檢察署八十八年度偵字第八一六號偵查卷可
      稽。被告辯稱：其所訂購之水電材料均放在前開勞工住宅之工地，用在工地裡
      面，因只領到工資未領到材料款才致週轉不靈云云。查被告承包嘉義縣太保市
      勞工住宅之水電工程，依一般工程慣例，應係依工程進度分批核撥工程款予被
      告，被告自八十七年六月間即向告訴人明億公司訂購水電材料直至同年十月底
      ，長達四個月之久，應無皆未領得工程款之情事，然被告卻僅交付一張前開支
      票給告訴人明億公司以支付八十七年六、七月之貨款，而該支票經提示又遭退
      票，餘則分文未付，告訴人全然公司及子○○部分之貨款，亦均未支付，足見
      被告向告訴人明億公司、全然公司及子○○購買前開水電材料時自始即無付款
      之意思。次查，據告訴人明億公司代表人辛○○於本院審理時指稱：「（賣被
      告知他經濟狀況不好無法支付？）他說他經濟狀況很好，很多工廠均找他買材
      料賣他很便宜。」等語（見本院八十八年八月二十日訊問筆錄）；告訴人子○○於本院審理時亦指稱：「（何時向你買？）八十七年十月七日向我買六、七
      次，他強調他信用很好。」等語（見本院八十八年八月二十日訊問筆錄）。被
      告在與告訴人明億公司、子○○交易時，都向其等佯稱自己經濟狀況很好，如
      被告之經濟狀況確屬良好，當不致因工程材料款請領不順即完全無法支付向告
      訴人明億公司、全然公司及子○○所購買之水電材料費，且被告最後一次向告
      訴人明億公司、全然公司及子○○購買水電材料費，均在八十八年十月間，據
      被告於本院審理時供稱：「（八十七年）十月二十八日離開員林鎮外出作小生
      意維持生活，因公司週轉不靈。」等語（見本院八十八年八月四日訊問筆錄）
      ，其於同年十月二十八日起即即因週轉不靈，避不見面，逃匿無蹤，可見被告
      向告訴人明億公司、全然公司及子○○購買水電材料費時，其經濟狀況確已惡
      化，已無清償能力，惟為掩飾其經濟狀況不好之窘況，猶強調其信用良好、經
      濟狀況很好等說詞，使告訴人明億公司、全然公司及子○○分別陷於錯誤而交
      付前開水電材料。被告明知其已無清償能力，仍向告訴人明億公司、全然公司
      及子○○購買前開水電材料，其顯有為自己不法所有之意圖，並有施用詐術之
      行為甚明。被告前開所辯，不足埰信。
（二）右揭一之（二）事實，業據告訴人壬○○、庚○○（已更名為施囈真）於本院
      審理時指訴明確，並有告訴人壬○○提出之支票影本、退票理由單影本各一張
      附於臺灣彰化地方法院檢察署八十七年度偵字第一０六一０號偵查卷及告訴人
      庚○○（已更名為施囈真）提出之支票影本、退票理由單各一張附於臺灣彰化
      地方法院檢察署八十七年度偵字第一０九一七號偵查卷可資佐證。查被告於八
      十七年十月二十八日起即因週轉不靈，已無清償能力，已如前述，其於該日三
      日前即八十七年十月二十五日猶以需給付工人薪資為由，簽發前開四十萬元之
      支票一張，向壬○○借款四十萬元，使告訴人壬○○陷於錯誤而交付四十萬元
      給被告，該支票經提示遭退票，被告有為自己不法所有之意圖，並有施用詐術
      之行為亦甚明。又被告於八十七年六月某日起分別向告訴人明億公司及全然公
      司購買前開水電材料、八十七年十月七日起向子○○購買前開水電材料，既無
      能力給付貨款，其於八十七年五月某日，以需給付水電材料費為由，向告訴人
      庚○○（已更名為施囈真）借款十萬元時，應已知其無清償能力，猶簽發前開
      十萬元之支票一張，向告訴人庚○○（已更名為施囈真）借款十萬元，使告訴
      人庚○○（已更名為施囈真）陷於錯誤而交付十萬元給被告，該支票經提示亦
      不獲兌現，且從其向告訴人明億公司、全然公司及子○○皆始終未支付任何水
      電材料費以觀，顯見被告向告訴人庚○○（已更名為施囈真）借得之十萬元並
      非用於支付水電材料費，其向告訴人庚○○（已更名為施囈真）謊稱需付水電
      材料費云云，僅是被告施用詐術之方法而已，被告向告訴人庚○○（已更名為
      施囈真）詐借十萬元之意圖灼然。
（三）右揭一之（三）被告於八十七年七月五日冒用告訴人壬○○之名義以四千九百
      元得標等事實，業據告訴人壬○○於本院審理時指訴甚明，核與告訴人庚○○
      （已更名為施囈真）、被害人丑○○、癸○○、王梅（已更名為乙○○）指述
      之情節相符，並有被害人丑○○提出之互助會名單影本一份附於臺灣彰化地方
      法院檢察署八十七年度偵字第一０三七七號偵查卷可按。被告辯稱：標會時其
      有打電話給被害人寅○○，被害人寅○○同意借標，其才寫被害人寅○○之標
      單云云。惟被害人寅○○於本院審理時否認有同意被告借標。而被告於本院審
      理時對於其自八十六年十月五日招幕民間互助會起至八十七年十月五日止（八
      十七年十一月五日起倒會），共開標十三會得標（死會）之會員，僅能供出楊
      萬和、王龍文，陳秋香、陳娟、王桂玲、賴炯堂、賴輝忠、林耀賢、黃藻宮、
      林惠那、何庭惠及會首被告計十二人（見本院八十八年十二月十七日訊問筆錄
      ），少一人，據被害人丑○○提出之互助會名單影本記載得標（死會）之會員
      ，除被告所供前開楊萬和（八十七年四月五日以四千三百元得標）、王龍文（
      八十七年五月五日以四千五百元得標），陳秋香（八十七年一月五日以四千八
      百元得標）、陳娟（八十七年三月五日以四千三百元得標）、王桂玲（八十六
      年十一月五日以四千二百元得標）、賴炯堂（八十七年八月五日以五千八百元
      得標）、賴輝忠（八十七年九月五日以五千五百元得標）、林耀賢（八十七年
      十月五日以五千五百元得標）、黃藻宮（八十七年六月五日以四千六百元得標
      ）、林惠那（八十六年十二月五日以四千五百元得標）、何庭惠（八十七年二
      月五日以五千一百元得標）及會首被告（八十六年十月五日第一會）計十二人
      外，尚記載告訴人壬○○於八十七年七月五日以四千九百元得標，有該互助會
      名單影本一份附於臺灣彰化地方法院檢察署八十八年度偵字第一０三七七號偵
      查卷可參。被告於八十七年七月五日，冒用該次會未到場參加標會之活會會員
      即告訴人壬○○名義，以白紙為標單，於標單一張上偽填活會會員即告訴人壬○○之署押及冒標會息四千九百元後，持以行使而得標，使活會會員被害人詹
      玉芬、癸○○、張袁桓、呂豐鑨、游清全、蔡文卿、黃惠珍、楊光興、孫錦麟
      、丑○○、王梅（參加二會）、江麗竮、余春松、詹前新、壬○○、黃勝雄、
      黃榮、賴文龍、黃義森、寅○○、張螢瓶、張游足、施有村分別陷於錯誤，而
      將該次會之會款一萬五千一百元交付予被告，使被告共詐得會款三十六萬二千
      四百元（活會會員二十三人共二十四會），應可採信，而被告冒用告訴人壬○○名義，於標單上偽填告訴人壬○○之署押及冒標會息四千九百元後，持以行
      使而得標，自足以生損害於告訴人壬○○，被告此部分之辯解，亦無足取。
（四）綜上所述，被告之否認及辯解無非卸責之詞，不足採信。事證已明，被告犯行
      堪以認定。
三、按民間互助會標會時填寫會息之紙張，雖未書明有標單字樣，惟依民間互助會之
    習慣，參與標會者於標單上均登載有標會人之姓名及金額，則該紙張之記載，即
    足以表示登載名義人擬以上述金額標取該互助會用意之證明，為刑法第二百二十
    條第一項之準文書。核被告所為，係犯刑法第二百十六條第二百二十條第一項
    、第二百十條之行使偽造私文書罪及第三百三十九第一項之詐欺取財罪。其偽造
    署押之行為係偽造私文書之階段行為，又其偽造私文書後進而加以主張行使，其
    偽造之低度行為又為行使之高度行為所吸收，均不另論罪。被告先後多次詐欺取
    財行為，時間緊接，犯罪構成要件相同，顯係基於概括犯意反覆為之，為連續犯
    ，應依刑法第五十六條之規定論以一罪，並依法加重其刑。其冒標之該次會以一
    個冒標行為，使該次活會會員均陷於錯誤而交付會款，係一行為觸犯數詐欺取財
    罪名，屬想像競合犯，應從一重處斷。又被告所犯行使偽造私文書及連續詐欺取
    財二罪間，有方法結果之牽連關係，為牽連犯，應從一重之行使偽造私文書罪處
    斷。爰審酌被告犯罪之動機、目的、手段、品行、智識程度、犯罪所生之損害及
    犯罪後之態度等一切情狀，量處如主文所示之刑，以示懲儆。至於被告前開偽造
    之標單一張並未扣案，依通常標會習慣，在該次會標會開標後即已將標單撕毀、
    丟棄，既無證據足資證明該標單尚存在，為免將來沒收發生困難，爰不予宣告沒
    收，併此敘明。
據上論斷，應依刑事訴訟法第二百九十九條第一項前段，刑法第二百十六條第二百
二十條第一項、第二百十條、第三百三十九條第一項，第五十五條、罰金罰鍰提高標
準條例第一條前段，判決如主文。
本案經檢察官葉耿旭到庭執行職務。
中    華    民    國    八十九      年      一      月      二十一      日
                              臺灣嘉義地方法院刑事第一庭
                                      法  官  陳  清  溪
右正本證明與原本無異。
如不服本判決，應於判決送達後十日內向本院提出上訴狀( 應附繕本 )。
中    華    民    國    八十九      年      一      月      二十四      日
                                      書記官  侯  麗  茹
附錄：
刑法第二百十六條
行使第二百十條至第二百十五條之文書者，依偽造、變造文書或登載不實事項或使登
不實事項之規定處斷。
刑法第二百十條
偽造、變造私文書，足以生損害於公眾或他人者，處五年以下有期徒刑。
刑法第三百三十九條第一項
意圖為自己或第三人不法之所有，以詐術使人將本人或第三人之物交付者，處五年以
下有期徒刑、拘役或科或併科一千元以下罰金。


司法院資訊處製作；財團法人民間司法改革基金會備份。
